【裁判字號】    97,簡上,13
【裁判日期】    970808
【裁判案由】    返還不當得利
【裁判全文】
臺灣宜蘭地方法院民事判決  97年度簡上字第13號
上  訴  人  通達汽車商行即林智昌
訴訟代理人  簡坤山律師
被上訴人    甲○○
訴訟代理人  乙○○
上列當事人間請求返還不當得利事件，上訴人對於民國97年4月
9日本院宜蘭簡易庭97年度宜簡字第39號第一審判決提起上訴，
於民國97年7月25日經言詞辯論終結，本院判決如下：
    主  文
原判決關於命上訴人給付被上訴人超過新臺幣肆拾萬元本息部分
，及該部分假執行之宣告，暨訴訟費用之裁判均廢棄。
上開廢棄部分，被上訴人在第一審之訴駁回。
其餘上訴駁回。
第一、二審訴訟費用新臺幣壹萬貳仟壹佰貳拾伍元由上訴人負擔
新臺幣壹萬零柒佰柒拾捌元，餘新臺幣壹仟參佰肆拾柒元由被上
訴人負擔。
    事實及理由
壹、被上訴人起訴主張：於民國96年9月間與上訴人洽購中古汽
    車以為代步之用，期間上訴人銷售人員推介車號9393-MS自
    小客車1輛（引擎號碼00000000S、車身號碼00000000S，下
    稱系爭車輛），並聲稱為西元2006年1月出廠，行駛里程數
    僅1萬5千公里，尚在原廠保固期內。被上訴人查看系爭車輛
    儀表板後確認行駛里程確實為1萬5千公里後，便於同年9月2
    9日與上訴人簽訂汽車買賣合約書，約定以新臺幣（下同）4
    5萬元，購買系爭車輛（下稱系爭買賣契約）。然經被上訴
    人於同年10月17日將系爭車輛駛回原廠保養時，赫然發現系
    爭車輛於原廠之里程記錄已逾7萬公里。以車輛之行駛里程
    攸關汽車使用頻率，並為估定中古車輛價值之重要依據，上
    訴人為系爭車輛之出賣人，應擔保系爭車輛於危險負擔移轉
    時無滅失或減少其價值、效用之瑕疵，而系爭車輛實際已行
    駛之里程數與里程表不符，嚴重影響車輛車況、安全性、殘
    餘價值等情，而有減少價值、效用之瑕疵。是被上訴人自得
    依民法第359條為解除契約。而上述買賣契約既經解除，被
    上訴人自得依同法第179條、第259條第1款規定，請求上訴
    人返還上述買賣價金，並聲明上訴人應給付被上訴人45萬元
    ，及自96年11月3日起至清償日止按年息5%計算之利息。
貳、上訴人則以：其向訴外人行將企業股份有限公司標得系爭車
    輛時之里程數即為1萬多公里，伊並未私下篡改里程表，更
    無故意對被上訴人欺瞞系爭車輛已行駛里程數之行為。事後
    因基於服務消費者之理念，同意被上訴人解除契約之請求，
    然被上訴人係於97年7月11日返還系爭車輛予上訴人並完成
    過戶手續，且被上訴人從96年9月29日上訴人交付系爭車輛
    後至其於97年3月間辦理停駛已使用系爭車輛近6個月，故上
    訴人得請求被上訴人返還此段期間占有使用系爭車輛之不當
    得利，並與上訴人應為之對待給付為抵銷，不當得利之計算
    ，則以每個月1萬元計算相當於租金之不當得利等情，資為
    抗辯。
參、原審判決上訴人應於被上訴人返還車號9393-MS自小客車（
    引擎號碼00000000S、車身號碼00000000S）之同時，給付原
    告45萬元，及自97年1月12日起至97年3月25日止按年息5%計
    算之利息，並依職權宣告假執行。茲上訴人不服提起上訴，
    聲明為：(一)原判決廢棄。(二)被上訴人在第一審之訴駁回。被
    上訴人則聲明：上訴駁回。
肆、兩造不爭執事項及本院之判斷：被上訴人主張於96年9月29
    日與上訴人訂立系爭買賣契約，約定以45萬元向上訴人購買
    系爭車輛，上訴人交付系爭車輛時，里程表顯示為1萬5千公
    里，惟交車後經被上訴人送往原廠保養、維修時，發現系爭
    車輛於96年4月26日進廠維修保養時其里程數已達72,895公
    里等情，業據被上訴人提出汽車新領牌照登記書、汽車買賣
    合約書、汽車過戶申請登記書、保養明細單等為證，並為上
    訴人不爭執，堪信被上訴人此部分主張可採。被上訴人進而
    主張系爭車輛顯有瑕疵，故依法解除契約，請求上訴人返還
    上述買賣價金等情，上訴人以前詞為辯，則經兩造同意確認
    本件爭點如下：上訴人以被上訴人自受領系爭車輛迄今受有
    相當於租金之不當得利，其則受有相當於租金之損失，而主
    張以其得請求返還之不當得利抵銷被上訴人所請求返還之價
    金，有無理由？倘有理由，其得主張抵銷之金額為何？茲論
    述如下：
一、按解除契約對於已履行給付義務者，因解除契約後而欠缺
    法律上之原因，基於不當得利返還請求權得請求返還利益。
    然返還之範圍，民法以不當得利一般之原則為未足，故於民
    法第259條特設規定，以為遵循。是依民法第259條第1款規
    定，契約解除時，當事人雙方回復原狀之義務，除法律另有
    規定或契約另有訂定外，由他方所受領之給付物，應返還之
    。經查:
  (一)系爭買賣契約關係既經合法解除，是依前述說明，契約雙方
    即應負回復原狀之義務，自不待言。故被上訴人請求上訴人
    應返還所受領之價金45萬元，係有理由。
  (二)至於上訴人抗辯被上訴人應返還使用系爭車輛期間相當於租
    金之不當得利，並主張抵銷乙節：
    按依民法第259條第3款規定，除法律另有規定或契約另有約
    定外，受領之給付為物之使用者，應照受領時之價額，以金
    錢償還之。又二人互負債務，而其給付種類相同，並均屆清
    償期者，各得以其債務，與他方之債務，互為抵銷，為民法
    第334條第1項前段所明定。經查被上訴人於96年9月29日即
    受領系爭車輛，而於97年7月11日返還上訴人並完成過戶手
    續等情，為兩造所不爭執，可堪認定。次按「契約解除時，
    當事人雙方回復原狀之義務，除法律另有規定或契約另有訂
    定外，受領之給付為物之使用者，應照受領時之價額，以金
    錢償還之，民法第二百五十九條第三款定有明文。是買受人
    受領房屋已居住相當期間，於買賣契約解除後，自應估計與
    租金額相當之金錢返還出賣人」，最高法院78年度台上字第
    611號判決可資參照。本件兩造間買賣契約業經解除，使系
    爭買賣契約因此溯及的失其效力，則自上訴人將系爭車輛交
    付被上訴人占有使用之時起，至被上訴人返還系爭車輛為止
    ，被上訴人占有系爭車輛即屬無權占有，自應估計與租金額
    相當之金錢返還上訴人。被上訴人固辯稱：其於96年10月間
    即通知上訴人系爭車輛之瑕疵問題，並要求上訴人取回車輛
    ，且僅使用20日，之後不再使用系爭車輛，本件係上訴人不
    取回系爭車輛，無從主張不當得利云云。然查被上訴人雖辯
    稱其僅使用20日，並提出系爭車輛里程表照片為證（詳本審
    卷第29頁），惟就里程表所示之公里數並無法得出使用之日
    數，故上開證據尚難為有利被上訴人之認定。又查系爭車輛
    自96年9月29日起至97年7月10日止，該期間均由被上訴人占
    有，且被上訴人係於97年3月28日辦理停駛等情，為被上訴
    人所是認，並有被上訴人所提出之汽車車輛異動登記書乙紙
    在卷可稽（詳本審卷第27頁），堪認為真實，則上訴人主張
    被上訴人自96年9月29日上訴人交付車輛後至97年3月辦理停
    駛止，占有使用系爭車輛5個月有餘之節，應屬可採。再者
    上訴人否認被上訴人於原審有通知上訴人取回系爭車輛，被
    上訴人就此節亦未舉證以實其說，被上訴人此部分之主張亦
    無足採。至關於不當得利之計算，上訴人主張系爭車輛以每
    月1萬元計算，業據提出格上、亞都、進豐、六達等公司之
    租車價格表為據（詳原審卷第49-58頁），觀諸前揭價格表
    ，與系爭車輛同款之車輛之每日租車費用在1,800元至2,200
    元間，是上訴人所主張以一個月1萬元為標準計算相當於租
    金之不當得利，顯遠低於一般市場行情，應屬可採，自96年
    9月29日至97年3月28日，期間達5個月餘，依每月1萬元計算
    ，合計為5萬餘元。從而，本件上訴人請求被上訴人就上開
    期間使用爭車輛相當於租金之不當得利5萬元，實屬有據。
    依民法第334條第1項前段，上訴人自得以該部分金額與其對
    待給付抵銷。
二、綜上所述，被上訴人以上訴人給付買賣標的物有瑕疵，並於
    未失公平之情形下，解除契約，並依民法第259條第1款之規
    定，請求上訴人返還已交付之價款，為有理由。而上訴人以
    被上訴人對之負有5萬元之不當得利債務，並主張與其所應
    負之對待給付抵銷，亦屬有據。經抵銷後，上訴人應給付被
    上訴人之金額為40萬元。至遲延利息之計算部分，依民法第
    259條第1項第2款規定，受領之給付為金錢者，應附加自受
    領時起之利息償還之。本件上訴人於96年9月29日受領系爭
    車輛之買賣價金45萬元之事實，為兩造所不爭，依前揭規定
    ，上訴人應附加自該日起之利息返還上訴人，故被上訴人請
    求自97年1月12日起（被上訴人此部分利息，係請求自96年1
    月3日起算，詳原審卷第63頁之筆錄，原判決此部分命上訴
    人自97年1月12日起至97年3月25日止計算利息，被上訴人未
    上訴，該部分已確定在案），至97年3月25日止，按年息5%
    計算之利息部分，自屬正當，應屬有據。逾此部分之請求，
    則無理由，自應駁回。
三、原審就上開應准許部分，為上訴人敗訴之判決，並依職權為
    假執行之宣告，經核於法並無不合，上訴意旨求予廢棄改判
    ，為無理由，應駁回其上訴。至於被上訴人之請求不應准許
    部分之本金及利息，原判決為上訴人敗訴之判決，並依職權
    為假執行之宣告，及訴訟費用之裁判，均尚有未恰，上訴意
    旨求予廢棄改判，為有理由，爰由本院予以廢棄改判如主文
    所示。又本件被上訴人已將系爭車輛返還上訴人並完成過戶
    ，業據兩造陳明，故本院無庸再為同時履行之諭知，併此敘
    明。
伍、本件事證已臻明確，兩造其餘之攻擊防禦方法及舉證，經本
    院斟酌後，認為均不足以影響本判決之結果，自無逐一詳予
    論駁之必要，併此敘明。
陸、據上論結，本件上訴為一部有理由、一部無理由，依民事訴
    訟法第436條之1第3項、第463條、第450條、第449條第1項
    、第79條，判決如主文。
中    華    民    國    97    年    8     月    8     日
                  民事庭  審判長  法  官  楊麗秋
                                  法  官  林翠華
                                  法  官  張育彰
以上正本係照原本作成。
本判決不得上訴。
中    華    民    國    97    年    8     月    11    日
                                  書記官  藍友隆


司法院資訊處製作；財團法人民間司法改革基金會備份。
